【裁判字號】    92,重上更(四),62
【裁判日期】    921007
【裁判案由】    貪污治罪條例等
【裁判全文】
臺灣高等法院刑事判決                        九十二年度重上更(四)字第六二號
    上  訴  人  丁○○
    即  被  告
    上  訴  人  丙○○
    即  被  告
    上  訴  人  戊○○
    即  被  告
    共      同  黃哲東  律師
    選任辯護人
右上訴人因貪污治罪條例等案件，不服臺灣桃園地方法院八十五年度訴字第六０八號
，中華民國八十六年三月三十一日第一審判決（起訴案號：臺灣桃園地方法院檢察署
八十十三年度偵字第一四八三九號），提起上訴，經本院判決後，由最高法院第四次
發回更審，本院判決如左：
    主  文
原判決撤銷。
丙○○為搬運贓物，使用車輛，結夥二人以上竊取森林主產物，處有期徒刑捌月，併
科罰金壹佰零伍萬元，罰金如易服勞役，以罰金總額與陸個月之日數比例折算。
丁○○、戊○○為搬運贓物，使用車輛，結夥二人以上竊取森林主產物，各處有期徒
刑捌月，併科罰金壹佰零伍萬元，罰金如易服勞役，均以罰金總額與陸個月之日數比
例折算。又共同非依據法令從事公務之人員亦非受公務機關委託承辦公務之人，對於
依據法令從事公務之人員關於違背職務之行為，行求賄賂，各處有期徒刑壹年貳月，
褫奪公權壹年。各應執行有期徒刑壹年陸月，併科罰金壹佰零伍萬元，罰金如易服勞
役，均以罰金總額與陸個月之日數比例折算。褫奪公權壹年
    事  實
一、丙○○於民國（下同）八十三年十一月二十二日（起訴書誤載為十月二十四日）
    ，向前臺灣省政府農林廳林務局新竹林區管理處（下稱林務局）承攬大溪事業區
    第六七林班已被盜伐扁柏三株之搬運工程，竟與丁○○、戊○○共同基於意圖為
    自己不法所有之犯意聯絡，於八十三年十一月間，趁搬運所承攬上開扁柏之機會
    ，接續竊取前由不詳姓名者於該六七林班內所盜伐之扁柏六株並製成角材之材積
    合計為二八‧五八立方公尺（共二八‧五八立方公尺，已搬出之十塊材積合計為
    一０‧二七立方公尺），其山價為新台幣一百五十五萬一千三百三十八元〔即市
    價新台幣二百五十一萬六千三百四十二元減去實際生產費用新台幣九十六萬五千
    零四元，其計算方式為2,516,342. 40元－ (28.58立方公尺×33,765)＝1,551,3
    38元)〕，並自同年十一月二十七日起，僱請不知情之工人高啟發、陳英國及林
    英貴三人，依指示自山上之集運現場，利用所架設之索道，接續將上開已製成角
    材之扁柏十塊搬運下山至土場，於同年月二十八日先行使用車輛搬離土場之前開
    竊得之扁柏角材一塊（材積０‧九立方公尺），於同年十一月二十九日下午五時
    許，接續將其中九塊扁柏（材積合計為九‧三七立方公尺）裝載於停在土場即大
    溪事業林區三光分站第六七林班產業道路旁之臨時車號為九一九六三七號自用大
    貨車及鐵牛車上，為搬運贓物，使用車輛，由丁○○俟機載離現場。同年十一月
    二十九日晚間十時許，新竹縣警察局橫山分局玉峰派出所主管乙○○率領警員田
    健次、陳春來、林治忠、曾興源、黃和明、謝新福等七人至該處查訪守候，並通
    知丁○○到場，於同年十一月三十日凌晨零時三十分許，相偕到案之丁○○及戊○○二人均不具公務員身分，亦非受公務機關委託承辦公務之人，竟另共同基於
    行賄之犯意聯絡，推由戊○○對依據法令從事公務而前往取締之田健次警員稱：
    願給付每位警員十萬元，向主管乙○○稱員警一人十萬元，主管二十萬元，請求
    放行等語，丁○○並在旁稱款項即可籌齊交付，而共同對於依據法令從事公務之
    員警關於違背職務之行為行求賄賂，當場遭主管乙○○、警員田健次等拒絕，並
    將丁○○及戊○○帶回警局偵辦。嗣丙○○知悉事跡敗露，即於同年十一月三十
    日上午八時許，將其等於同年月二十八日先行搬離土場之前開竊得之扁柏角材一
    塊（材積０‧九立方公尺），載至林務局大溪工作站三光分站放置，並向工作站
    人員伍拓雲稱該角材係林班內之扁柏後，旋倉促離去。
二、案經新竹縣警察局橫山分局就丁○○、戊○○部分報請臺灣桃園地方法院檢察署
    檢察官偵查，及由同署檢察官就丙○○部分自動檢舉一併偵查起訴。
    理  由
一、訊據上訴人即被告丙○○對於右揭時、地，利用承攬扁柏集運所架設之纜繩索道
    搬運本案扣案木材至土場交予被告丁○○處理等事實，被告丁○○對於與被告丙○○共同承攬，並將扣案扁柏搬運上車之事實，被告戊○○對於員警在場查緝時
    ，出言向員警表示願給付每人十萬元，請求放行之事實，均坦承不諱，惟被告三
    人均矢口否認有何竊取森林主產物之犯行及被告丁○○、戊○○二人亦矢口否認
    有何行賄之犯行。被告丙○○辯稱其係合法承攬，只是賺取工錢，並不知前揭六
    株扁柏係遭盜伐，依集運合約之約定，本件之造材、集材、搬運下山，並無不合
    ，應屬合法搬運之木材；訂立承攬契約之際，林務局人員並未帶其至現場確實指
    明所搬運木材之範圍，以致其誤將六株已被盜伐之扁柏予以造材搬運下山，至木
    材上之「查」、「非」二字，乃林務局人員於事發後所噴；其於同年十一月二十
    八日試索道，先將一塊誤以為屬承攬範圍內之扁柏搬運下山，因恐遺失，始運至
    三光分站云云。被告丁○○辯稱其等並未共同盜伐，依合約之約定，搬運下山之
    木材須裝卡車，等候林務局人員前去驗收、編號、檢尺、烙印，開運行單等並無
    不法；林務局人員未到現場確實指明應搬運木材之範圍，其以為依索道運搬至土
    場之扁柏九塊即所承攬之木材，且依合約約定：凡在作業區內之被盜伐倒地之盜
    伐木及風倒木、枯立木，均應全部造材搬出；田健次等員警越區查案，且未穿著
    制服，彼時戊○○已有醉意，隨意出言稱願給付員警每人十萬元，惟當地地處偏
    僻，其不可能稱立即可籌足款項之語；被告戊○○辯稱其有正當職業，不可能與
    丁○○、丙○○合夥承攬，盜伐之事與其無關；其陪同丁○○至查獲現場，見非
    管區警員查案，以為員警故意找麻煩，始不經意脫口稱願付每名警員十萬元，此
    僅係開玩笑之話語，且係酒後之諷刺言語云云。然查前揭被盜伐之扁柏六株並製
    成角材合計材積為二八‧五八立方公尺（含其中為警查獲之九塊扁柏及被告丙○○搬至三光分站之一塊扁柏），均非被告丙○○原向前臺灣省政府農林廳林務局
    新竹林區管理處承攬集運之被盜伐扁柏，乃屬另遭盜伐之六株扁柏，並經裁製成
    角材等情，業據證人即林務局大溪工作站主任鄭石先、三光分站主管劉清雲、護
    管員呂英宣及復興大溪業區技術士伍拓雲等人，分別於警訊時及偵、審中證述明
    確（八十三年度聲字第一八０三號偵查卷第三頁反面、第五頁、八頁、八十三年
    度偵字第一四八三九號偵查卷第七七頁、第八八頁反面、原審卷第八九頁反面、
    第一０三頁反面、本院更二審卷第七十八頁至第八十二頁、本院更三審卷第四十
    六頁第四十九頁），並有仍遺留在現場之六株扁柏樹頭及已遭盜伐尚未運下山之
    扁柏現場照片五十一幀（八十三年度偵字第一四八三九號偵查卷第六一頁至第七
    三頁）可憑。其中證人呂英宣及劉清雲並分別於本院歷審調查時，數次到庭結證
    稱：合約約定之集運木材均標示有「查」字，而案發後標示有「查」字之扁柏木
    材均尚在山上林區（至該六株被盜伐而尚未搬運下山之扁柏上則經林務局人員漆
    上「非」字），上開照片係於案發第二日上山所拍攝，可證明依合約指定交被告
    丙○○集運之漆有「查」字之扁柏木材仍在山上林場，扣案之木材並無「查」字
    標記，顯非合約指定之範圍；「被搬運的那些扁柏應該是在八十三年十一月三十
    日之前的一個星期之內被砍的，十二月一日我有與玉峰派出所警員到現場去看，
    是從木頭鋸痕可以判斷是新痕跡，我們不是標售林班，而是因發現被盜伐三棵扁
    柏，所以該契約是要把該三棵搬下來，搬運的標的有蓋封印，搬的人會很清楚的
    看得出來。．．．判定被盜伐之時間，樹頭與木片都有看，樹頭已經被盜伐的人
    潑過硫酸，不過還是很明顯可以看出是新鋸的。．．．我在玉峰派出所所指在八
    十二年九月一日之前被砍伐，是指那三棵被盜伐之扁柏，或許是警員誤會我的意
    思。．．．合約搬運扁柏之封印，若已鋸成一塊一塊的木材，就蓋在木材的中間
    或者是頭也可以，若是發現盜伐倒下去的，就蓋在樹頭，很清楚的看得出來，訂
    合約時也是到現場去算材積，再估價，再訂合約。打契約前要去一次，下山才打
    契約，開工時又再與承包商到現場指一次。．．．契約上的這三棵扁柏有的還未
    處理，有的是已切成一塊塊的木材。．．．這契約的三棵與被盜伐之六棵，距離
    有二百至五百公尺。．．．木頭運到土場就不能動，要通知我們來寫搬運單，並
    且由我們押車，要經過好幾個派出所，派出所要蓋章，但他沒有通知，他是利用
    凌晨搬運的，是被派出所攔截，我聽派出所說他們接獲密報已經埋伏好幾天。．
    ．．開工報告寫完後，我們在現場有放牌子寫說：那些木頭已經合法標售。牌子
    是放在被盜伐的三棵前約五百公尺處。．．．我也是三個監工中的一個，我們確
    實有去。我們是去三棵的現場，怎麼知道另外一個現場又有六棵被盜伐」等語（
    本院更一審卷第三十二頁背面至第三十七頁、本院更二審卷第九十五頁至第九十
    七頁、本院更三審卷第四十六頁第四十九頁）。又本案於八十三年一月二十四日
    由技術士黃鳳世向大溪工作站申請領取封印０一八號，前往大溪事業區第六七林
    班，被盜伐現場查封被盜伐木根株（樹頭）及贓木，編號及烙打封印，於二十五
    日繳回封印一節，亦經行政院農業委員會林務局新竹林區管理處九十一年八月十
    九日九十一竹政字第０九一二一０八一一三號函敘在卷。堪徵本件查獲及扣案經
    搬運下山之木材，並非林務局大溪工作站委託被告丙○○承攬集運下山之木材。
    本件承攬案係因大溪工作站於八十三年一月十六日發現有被盜伐之扁柏三株，即
    簽請處理，除請警方協助追查外，並請准處理集運，以防被盜取。三光分站並經
    調查被盜伐之特定扁柏木材為三株，其材積及集材費用（僅指承攬集運之運費）
    後，向大溪工作站查報，經大溪工作站函准三光分站發包集運上開三株被盜伐木
    至大溪工作站保管。大溪工作站因而於八十三年十月二十七日通知三光分站：「
    ．．．被盜伐扁柏三株，遺留木集材一案，經估價結果以丙○○最低價，每材集
    材費每立方公尺三萬三千七百六十五元，經報奉林務局核准集材，請即傭工集材
    並指派專人嚴加監督預防再度被竊．．．」，並函大溪分局協助監運，三光分站
    即於八十三年十一月二日報告大溪工作站指派伍拓雲及呂英宣在現場監督集材等
    情，有上開大溪工作站之函件及報告附卷（八十三年度偵字第一四八三九號偵查
    卷第四八頁至第五九頁）可按。又本件林務局所發包之木材集運工程，係由被告
    丙○○與林務局簽訂合約，亦有合約書在卷（原審卷第五五頁至第五九頁）可稽
    。被告丙○○訂約後，於八十三年十一月二十五日向大溪工作站及新竹管理處報
    告將於翌日開工，大溪工作站並於同日分函被告丙○○、丙○○之保證人陳謝健
    （即被告戊○○之母）及林黃阿蘭（即被告丁○○之配偶），敘明：「大溪區第
    六七林班被盜伐扁柏『三株』，遺留木一０‧三一立方公尺，委由臺端負責集材
    交由本站處理」，並檢附合約一件（同上偵查卷第四九頁、第六０頁），而上開
    函件均經被告丙○○、丁○○、戊○○收受一節，並經被告三人於本院前審調查
    時供承屬實（本院更一審卷第二七頁、第三一頁反面、第三六頁）。該合約所約
    定集運之木材，業經指定為該特定三株扁柏之事實，除上開函件敘明外，並經大
    溪工作站三光分站人員帶同被告丙○○至山上林區指定明確等情，業據被告丙○○於偵查中及本院前審調查時，分別供承：「（問：在契約中有無約定集運何特
    定盜伐木？）有。林務局人員有帶我上山看，告知何株盜伐木才可集運下山」（
    八十三年度偵字第一四八三九號偵查卷第一００頁反面）、「（問：林務局的人
    有帶你上山有指定給你被盜而且已經切割成木材有印記的才可以搬運？）是」（
    本院更一審卷第二八頁反面）等語，核與證人伍拓雲於偵查中所證稱：「丙○○
    於八十三年十一月間向林務局承運盜伐林木集材到土場時，我有告知材積及編號
    」（八十三年度偵字第一四八三九號偵查卷第八九頁反面至第九０頁）、證人劉
    清雲於偵、審時所證稱：其至被盜伐之三株扁柏現場查看，在訂約時並帶丙○○
    至現場指明核准搬運之木材為該有蓋「查」字及編號之三株扁柏，該木材至少已
    被砍伐半年以上，而前開被查獲之扁柏係數日前始被盜伐，且無編號及查封印，
    丙○○等人僅能搬運有材積編號之木材，惟案發後發現丙○○所承攬集運之林木
    卻仍在山上現場等語（八十三年度偵字第一四八三九號偵查卷第七七頁反面、九
    ０頁反面至第九一頁、原審卷第七三頁、本院更一審卷第三三頁、本院更二審卷
    第八十一頁至第八十二頁），及證人呂英宣於偵查中、本院調查時所證稱：三株
    被盜伐之扁柏與六株被盜伐之扁柏間相距約五百公尺，被查獲之九塊扁柏並非丙○○原所承攬集運之扁柏，應搬運之木材均向被告丙○○指明，其上並漆有識別
    字樣，而六株被盜伐之木材，於案發後始經漆上「非」字，以示區別，而第二天
    至現場察看時，發現被告承攬搬運之木材仍留在山上等語（本院更一審卷第三三
    頁及反面、第三六頁反面至第三七頁、本院更二審卷第九十五頁至第九十七頁、
    本院更三審卷第四十六頁第四十九頁），均相符合；況依卷附被告丙○○填寫之
    盜伐木集材估價單影本以觀，估價單內明列集材數量被盜伐扁柏三株，材積數量
    十立方公尺二一，而另六株扁柏枯立木之立木材積三十四立方公尺八五（原盜伐
    扁柏六株之立木材積為三四‧八五立方公尺，遭砍下之材積為二八‧五八立方公
    尺），非但二者相差甚巨，且被告丙○○既得以估價，應係親赴現場了解。另經
    行政院農業委員會林務局新竹林區管理處九十一年六月二十五日九十一竹政字第
    ０九一二一０五八七二號及九十一年十月二十三日九十一竹政字第０九一二一一
    ０三二五號函，分別敘明：「本件合約書乃係『被盜伐贓物集運工資單價作業合
    約書』，即是被盜伐贓木，且經本處大溪工作站贓木逐支編號烙印約定集運之贓
    木明顯清楚，毋須指界之程序，況且本處大溪工作站確實依據合約書第五條指派
    監督人員於作業期間在現場監督並予詳細說明。又被盜伐贓木集運，係將贓木集
    運回大溪工作站保管處理，並非處分作業林班，並無規定須設置處分區界木，不
    須指界程序，本件承包商人在估價時，本處大溪工作站劉清雲、吳英宣、伍拓雲
    等一同前往現場查估，現場指明工作物，對於贓木放置位置很清楚」、「現場角
    材也各堆置集中在三株被盜伐林木樹頭附近，雖然有前往現場點交，並無做成點
    交紀錄，但有拍照存證」在卷，並檢附照片四幀在卷可憑。足徵林務局之工作人
    員於開工前，即以書面及現場指示之方式，向訂約承攬之被告丙○○說明承攬搬
    運之木材範圍僅係該特定三株被盜伐之扁柏。參以被告丁○○及丙○○二人於遭
    查獲之初，亦均不否認扣案之九塊扁柏均無經指定合法集運標示之查印，並非合
    法承攬搬運之扁柏等事實，其中被告丁○○於警訊時及偵查中分別供稱：「警方
    查獲號Ａ１─Ａ９扁柏木塊，不是我所提出之合約書內核准之扁柏，是集材工人
    順便搬運，而不是故意裝載我所有之拼裝車上的」（八十三年度偵字第一四八三
    九號偵查卷第五頁反面至第六頁）、「契約中有註明承攬集運的木材是在六七林
    班何地點及材積，該被查獲扁柏不是林務局所允許集運之盜伐木，是工人集運錯
    了」（八十三年度偵字第一四八三九號偵查卷第一０二頁）；被告丙○○於偵查
    中亦供承：「該被查獲的木材是枯倒木，工人不知情將它們集運下山」（八十三
    年度偵字第一四八三九號偵查卷第一０一頁）等語。上開十塊扁柏既係丙○○親
    自從林場搬運上索道，倘搬運當時於其主觀上認知係屬依合約內容應集運之木材
    ，則其於遭警查獲之初，斷無不予力爭、澄清之理。況被告丙○○、丁○○於原
    審法院審理時及本院前審調查時，復仍供認該被查獲之扁柏十塊非屬被盜伐之三
    塊扁柏之木材，雖被告丁○○、丙○○稱依合約第十二條之規定，所應搬運之木
    材並非僅原募工集運之三株被盜伐之扁柏云云。惟查本件因前揭第六七林班被盜
    伐扁柏三株，該大溪工作站為防再遭盜取該木材，乃簽請准予發包集運該三株扁
    柏下山保管，經估價結果以被告丙○○最低價而於八十三年十一月二十二日訂立
    承攬契約（雖合約書未記載日期，惟本案僅於八十三年十一月二十二日訂立合約
    書，此外並無其他合約書一節，業經行政院農業委員會林務局新竹林區管理處九
    十一年八月十九日九十一竹政字第０九一二一０八一一三號函敘在卷），而被告
    丙○○所訂約承攬之範圍，並經林務局以公文通知及派人帶同被告丙○○前往現
    場指明所應集運下山之木材範圍等情，已如前述，又被告丙○○與新竹林區管理
    處所簽訂「被盜伐贓物集運單價作業合約書」後，該合約內容並無變更及調整，
    契約內容亦未約定該區域內所有符合造材規定之木材均應由被告丙○○造材搬出
    等情，業據證人即原該林區管理處處長張火爐於本院前審調查時證述在卷（本院
    更二審卷第九十七頁），苟如被告丙○○、丁○○所述，則彼等豈非負有將該廣
    達數百公頃之第六七林班內所有被盜伐木、風倒木及枯立木等悉數集運下山之責
    ，此顯然與林務局原發包承攬之內容不符。且被盜伐之三株扁柏與另被盜伐之六
    株扁柏間，相距約五百公尺之遠，亦據證人伍拓雲、呂英宣分別於本院歷審調查
    時證述明確（本院更二審卷第七十八頁至第八十一頁、第九十五頁至第九十七頁
    、本院更三審卷第四十六頁第四十九頁），被告丙○○自無誤認之可能。被告丙○○、丁○○所辯集運下山之十塊扁柏係屬合約約定之合法集運，要屬飾卸刑責
    之詞，殊屬無據。況本件集運之扁柏係珍貴林產，每立方公尺僅運費即高達三萬
    三千餘元，於集運之過程中，每一階段包括自山上林區林場起運，均需通知林務
    局人員在場並填製搬運單，並派員押運等情，業據證人呂英宣結證無訛（八十三
    年度偵字第一四八三九號偵查卷第七七頁），復有前揭合約第六條約定明確，被
    告丙○○亦不否認本件自林區林場即未有林務人員在場，且未有搬運單等事實，
    益徵被告丙○○所搬運下山之扁柏顯非屬依合約集運之範圍。被告丙○○事前既
    經林務局人員帶同前往現場指明承攬搬運之木材範圍，竟將明知非屬合約集運範
    圍之上揭扣案木材搬運下山，其有盜取該森林主產物之不法所有意圖，堪以認定
    。至承攬契約是否因未載生效日期而不生效力，並不影響被告等竊取森林主產物
    罪責之成立。被告丁○○已供承上開被查扣之扁柏十塊係非法集運下山，雖否認
    知情竊取該十塊扁柏。然查被告丁○○於警訊時已供承係親自出面與劉清雲洽談
    承攬集運合約事宜（八十三年度偵字第一四八三九號偵查卷第七頁），則其對於
    前開集運木材之範圍，應知之甚詳。另被告丙○○於原審調查時供稱：丁○○知
    其於八十三年十一月二十八日輸送下山之扁柏來源（原審卷第三九頁反面），與
    被告丁○○於原審調查時所供承：丙○○負責山上之集運現場，其則負責集運下
    來之土場部分，另九塊扁柏自索道運下來後，由其裝載於車上，車子由其駕駛等
    情（原審卷第一０二頁），互可勾稽。衡諸被告丁○○係經營「建豐木材行」，
    曾承包過伐倒木之搬運工程，有臺灣桃園地方法院八十五年度訴字第六六二號刑
    事判決書在卷（原審卷第一五六頁）可參，被告丁○○就何者屬合約範圍之木材
    ，應甚熟稔。參以被告戊○○及丁○○二人於案發之初，尚且企圖行賄查緝員警
    ，益徵被告丁○○係知情且與被告丙○○有盜取扣案木材之犯意聯絡，甚為明顯
    ，被告丁○○前揭所辯，殊無可採。本件承攬集運扁柏之合約，係被告戊○○與
    丁○○、丙○○合夥之事實，業據被告戊○○、丁○○於偵查時供承彼二人有與
    丙○○合夥承包本件林務局盜伐木之運送等情不諱（八十三年度偵字第一四八三
    二號偵查卷第二０頁反面）。又本件集運之承攬，係被告戊○○自林務局工作站
    獲得消息，並與丁○○、丙○○三人出面洽談合約之事實，亦據被告戊○○及丙○○於本院前審調查時供明（本院更一審卷第二六頁反面、第二九頁反面），雖
    合約係以丙○○名義訂約，惟係由被告戊○○之母陳謝健及丁○○之配偶林黃阿
    蘭任連帶保證人，並有該合約書影本一份附卷可憑。參以本件負責將木材由索道
    運下之工人高啟發，係被告戊○○所覓得，陳英國及林英貴二人則係高啟發所介
    紹等情，業據被告丙○○、丁○○於原審調查時陳明（原審卷第四一頁反面），
    而證人高啟發於警訊、偵查時並證稱：「第一次將已製成角材之扁柏運走約在八
    十三年十一月二十七日至二十八日間，第二次於同年月二十九日，其下班時間約
    為下午五時許，索道機械係伊與丁○○、陳英國及林英貴架設的，戊○○及丙○○均有參與此次盜運扁柏」、「是丁○○、戊○○、丙○○三人僱用我及陳英國
    、林英貴，而林木則是丁○○、丙○○、戊○○搬運裝載，自索道下二趟，已載
    走一趟」（八十三年度偵字第一四八三九號偵查卷第三五頁反面、第三六頁反面
    、第九０頁及反面）等語。且本案員警查獲後，被告戊○○係依被告丁○○之囑
    ，相偕前去向員警說明及遊說工作情形，亦據被告戊○○與丁○○分別於警訊中
    及偵查時供述明確（八十三年度偵字第一四八三九號偵查卷第八頁反面、第二０
    頁反面、第二一頁）。被告戊○○提供本件承攬機會予被告丙○○、丁○○知悉
    ，被告戊○○並出面與林務局間人員洽談合約內容，復以其母名義出面擔保，並
    鳩集工人集運木材，嗣於查獲時並到場行賄員警，綜上各情，堪徵被告戊○○自
    始至終均有參與，所辯本案與其無涉云云，自難採據。被告戊○○就盜伐竊取扁
    柏部分，與被告丁○○及丙○○二人，有犯意之聯絡甚明。雖被告丙○○僅與丁○○簽有原合法承攬集運工程之合夥契約（八十三年度偵字第一四八三九號偵查
    卷第八０頁），然該形諸文字之契約，並無法推翻上開被告戊○○有參與之事實
    。證人高啟發於本院前審調查時翻異前詞，改稱其係丁○○及丙○○所僱用，與
    戊○○無關云云，顯係迴護被告戊○○之詞，不足採憑。公訴意旨雖認被告丙○○係趁集運所承攬被盜伐扁柏之機會，夥同被告丁○○及戊○○盜伐該六七林班
    內之扁柏六株，惟經訊據被告三人，則均堅決否認該六株扁柏係彼等所盜伐，且
    查扣案之扁柏經警於八十三年十一月二十九日晚間十時許查獲之翌日，證人呂英
    宣即會警前往該被盜伐之六株扁柏現場查看，其於本院前審及本院調查時，均證
    稱該六株扁柏已遭盜伐約一個星期（本院更二審卷第九十五頁至第九十七頁、本
    院更三審卷第四十六頁第四十九頁）。雖證人呂英宣前於警訊時證稱該（六株扁
    柏）於八十二年九月一日以前即遭盜伐，惟其嗣已澄清前所述於八十二年九月一
    日以前即被盜伐，係指三株扁柏部分；又證人即被告所僱用之高啟發，於警訊及
    本院前審調查時，亦均證稱員警查獲之扁柏早已遭砍伐或已經爛掉了等語（八十
    三年度偵字第一四八三九號偵查卷第三五頁反面、本院更三審卷第三十一頁），
    至證人高啟發於警訊時證稱已在山上工作十多天，惟其已澄清因與陳英國及林英
    貴三人一起，共同工作三、四天，所謂「十幾天」，係指三人工作合計之工作天
    ，工作內容僅有拉索道線；再證人即另一雇工林英貴亦於本院前審調查時證稱：
    「我看木頭都是很老舊，沒有看到新砍的木頭，我們有用鋸子整理舊木頭，把它
    的形狀修一下」（本院更三審卷第三十二頁），另該被盜伐之六株扁柏，業經裁
    製成角材，顯已遭盜伐多時，而被告丙○○係於八十三年十一月二十二日始與林
    務局新竹林區管理處簽訂上開承攬契約，應係在此之後始行上山進行相關集運木
    材下山之事宜，參諸證人高啟發所稱於八十三年十一月二十七日、二十八日間即
    先行搬運一塊扁柏下山，而在該區區數日間，被告丙○○等人應不可能完成盜伐
    六株扁柏；再證人鄭石先、劉清雲、呂英宣、伍拓雲等人於警訊及偵、審時，亦
    均未能指證該六株扁柏係被告三人所盜伐，此外，復查無其他積極證據足資證明
    該六株扁柏係被告丙○○等人所盜伐，該部分自難遽以盜伐罪責相繩。惟被告丙○○等三人共同將不詳姓名者前所盜伐之該六株扁柏，接續竊取經裁製成角材予
    以搬運下山，自亦難辭彼等應負之竊取森林主產物之刑責。查被盜伐之扁柏六株
    ，原立木材積為三四‧八五立方公尺，經被盜伐砍下之材積為二八‧五八立方公
    尺，其山價為新台幣一百五十五萬一千三百三十八元〔即市價新台幣二百五十一
    萬六千三百四十二元減去實際生產費用新台幣九十六萬五千零四元，其計算方式
    為2,516,342. 40元－ (28.58立方公尺×33,765)＝1,551,338元)〕，有行政院
    農業委員會林務局新竹林區管理處九十二年七月一日竹政字第○九二二一○七五
    ○五號函及所附之大溪工作站九十二年六月二十日溪政字第○九二二四一一七九
    七號函等資料在卷可稽，被告三人接續竊取被盜伐之扁柏六株並製成角材之材積
    合計為二八‧五八立方公尺，雖被告三人先接續搬運其中之十塊扁柏（其中九塊
    材積共為九‧三七立方公尺，一塊材積為０‧九立方公尺，總計一０‧二七立方
    公尺），惟其贓額仍應以其已掌控之合計材積為二八‧五八立方公尺來計算為適
    當，而其山價應扣除每立方公尺之搬運費用新台幣三萬三千七百六十五元（依被
    告丙○○與林務局之合約，承攬搬運費每立方公尺為新台幣三萬三千七百六十五
    元），又被告非盜伐該六株扁柏，計算山價不能扣除其生產費用，至證人呂英宣
    於警訊中雖稱上開扣案木材約值新台幣六十萬元云云，惟呂英宣於本院前審已到
    庭證稱上開數目係其初估，並無實據云云，本件被告所犯有關贓額山價之計算，
    自應以上開林務局查定之價格為計算之依據。被告戊○○及丁○○前開行求賄賂
    之事實，分據證人即當時在場之主管乙○○、員警田健次先後於偵、審時證述明
    確，核其等所證情節相符，證人田健次於偵查時證稱我們找到他們二人（指戊○○及丁○○）當時戊○○竟然企圖行賄，稱要給我們每位前往取締之警員十萬元
    ，要我們放他們走，戊○○說要給我們每人十萬元，要求放行，丁○○在旁附和
    稱錢馬上湊齊給我們（八十三年度偵字第一四八三九號偵查卷第九二頁反面至第
    九三頁），於原審證稱我們共有七個人去，他們說原每個人付十萬元．．．，因
    我先和戊○○見面，所以他和我談此事，查獲時戊○○說一人都給十萬元，丁○○說錢馬上可以籌到，他們是正經的，不是開玩笑等（原審卷第三十八頁、第四
    十頁第一○三頁），於本院亦為相同之陳述（本院更二審卷第一五七頁、更四審
    卷九十二年六月三十日、七月十八日筆錄），證人即當時在場之主管乙○○證稱
    戊○○、丁○○一起來，胖胖的說（指戊○○）每位警員給十萬元，主管給二十
    萬元，給了錢就讓他們走，且我們有穿制服，丁○○有說若我答應，他可以湊錢
    給我們（原審卷第一○一頁），於本院證稱戊○○當時沒有開玩笑的口吻，是誠
    心誠意，丁○○也說可以籌到錢，我當天晚上指揮員警，戊○○跟我講說一人十
    萬元，我是主管他要給我二十萬元，如果我答應的話，他馬上帶我們去桃園拿錢
    等（本院上更一審卷第三十五頁、更四審卷九十二年七月十八日筆錄），且被告
    戊○○於本院亦承認有說每人給十萬元，足見被告戊○○有說要給每位員警十萬
    元與事實相符，又被告戊○○雖否認有說要給主管二十萬元，惟此經證人即當時
    在場之主管乙○○證述明確，且此與常情給予主管較高之金額相合，亦不違經驗
    法則，是證人乙○○之證述自可採信，參以被告戊○○、丁○○二人分別於警訊
    時及偵查中均供承乃丁○○要求戊○○前去幫忙向員警解釋及遊說（八十三年度
    偵字第一四八三九號偵查卷第八頁反面、第二０頁反面、第二一頁），足徵證人
    甲○○、乙○○前開證述之內容，並非子虛。足見被告戊○○當時確有說每位員
    警給十萬元、主管給二十萬元，被告丁○○有在場說錢馬上可以籌到等說項之情
    事，又證人謝新福及陳春來二人於本院前審調查時稱戊○○只有講給十萬元，沒
    有講給每個人十萬元等，惟被告戊○○於本院承認有說每人給十萬元，且證人員
    警田健次及當時在場之主管乙○○就此部分證述明確，是證人謝新福及陳春來上
    開之所述與事實尚有未合，尚不足為被告戊○○、丁○○有利之認定，又本件係
    由新竹縣警察局橫山分局玉峰派出所主管乙○○率領警員田健次、陳春來、林治
    忠、曾興源、黃和明、謝新福等七人前往現場，業經證人即新竹縣警察局橫山分
    局玉峰派出所主管乙○○及警員證明屬實，是於八十三年十一月三十日凌晨零時
    三十分許在前揭現場之警員不包括宗博文（應為曾興源），證人宗博文係於翌日
    即八十三年十二月一日始去勘驗現場，業據證人宗博文證述明確（本院更三審卷
    第二三八頁），故八十三年十一月三十日凌晨零時三十分許在前揭現場之主管為
    乙○○一人，其餘員警為田健次、陳春來、林治忠、曾興源、黃和明、謝新福等
    六人，合共七人。又證人袁南鳳於本院前審調查時證稱：當時戊○○係因賣竹子
    之事，於一星期前約好至其住處商談，約九時許回去云云，惟被告戊○○自何處
    前去土場，與被告戊○○是否有前揭行賄之事實無涉；證人簡欽水證稱：當日丁○○搭其便車至三光工作站，不知何事云云，亦不足作為被告戊○○丁○○等人
    有利之認定。被告戊○○雖稱其向員警陳稱願付款請求放行，乃開玩笑及諷刺語
    ，扣案之扁柏不值七十萬元，其不可能開價七十萬元要求放行，且田健次等警員
    並非林務局人員，亦無權放行云云。惟本件查獲時戊○○說一人都給十萬元，丁○○說錢馬上可以籌到，他們是正經的，不是開玩笑等，已據證人田健次證述明
    確，證人乙○○亦證稱戊○○當時沒有開玩笑的口吻，是誠心誠意，丁○○也說
    可以籌到錢，我當天晚上指揮員警，戊○○跟我講說一人十萬元，我是主管他要
    給我二十萬元，如果我答應的話，他馬上帶我們去桃園拿錢等，如當時被告戊○○僅係開玩笑，被告丁○○當無接詞表示立即可以籌款之理；且被告戊○○於歷
    審調查時，迭次供承其認為員警係要來揩油云云，益徵被告戊○○於遭查獲之時
    ，即知被查獲扣案扁柏之集運，係不合法，而不合法之木材林產遭查獲後，即無
    再予放行之可言，其請求員警放行，無非係要求員警不予舉發，亦經證人田健次
    於本院前審調查時證稱：「當時戊○○要求我們放行，是要我們不要抓他們盜採
    林木的犯行」（本院更二審卷第一五七頁）；證人乙○○於本院前審調查時亦證
    稱：「戊○○說要給我們每人十萬，要我們放行，當然是要我們不要舉發的意思
    」（本院更一審卷第三四頁反面）等語；足見被告戊○○此部分之給錢尚難認係
    開玩笑之舉，又被告戊○○前即有向林務局承攬伐木，因事涉偽造放行戳記文書
    ，經判決認定有罪（原審卷第一五三頁至第一五八頁），應知盜林之刑事責任，
    被告戊○○等違法盜林經警連夜查獲，其所面對及盤算者，自非僅上開幾株扁柏
    之價值，應係遭舉發後所須面對之盜林刑責，而未可僅以該所盜取木材之價格作
    為評量。被告丁○○及戊○○二人顯有為免遭警舉發彼等盜林之犯行，而以行賄
    方式要求警員放行，應堪認定。彼二人就此行賄犯行，並有犯意之聯絡及行為之
    分擔。被告丙○○、丁○○、戊○○三人上揭所辯，均屬卸責之詞，不足採信，
    本件事證明確，被告三人前揭之犯行，均堪認定。
二、核被告丙○○、丁○○、戊○○三人共同使用車輛搬運所竊取扁柏之行為，均係
    犯森林法第五十二條第一項第四款、第六款之為搬運贓物，使用車輛，結夥二人
    以上竊取森林主產物罪。檢察官雖就同條項第六款部分於起訴之法條未引用，惟
    起訴事實已載明，且此為實質上之一罪，本院自得予以審理，被告三人僱請不知
    情之工人高啟發、陳英國及林英貴三人，依指示自山上之集運現場，利用所架設
    之索道，接續將上開已製成角材之扁柏十塊竊取搬運下山至土場，於同年月二十
    八日先行使用車輛搬離土場之前開竊得之扁柏角材一塊（材積０‧九立方公尺）
    ，於同年十一月二十九日下午五時許，接續將其中九塊扁柏（材積合計為九‧三
    七立方公尺）裝載於停在土場即大溪事業林區三光分站第六七林班產業道路旁之
    臨時車號為九一九六三七號自用大貨車及鐵牛車上，為竊取搬運贓物，使用車輛
    之間接正犯，被告接續竊取搬運贓物，使用車輛，為接續犯仍屬於一罪，被告丁○○及戊○○二人並非依據法令從事公務之人員，亦非受公務機關委託承辦公務
    之人，對於依據法令從事公務之警員，關於違背職務之行為，行求賄賂之所為，
    均係犯行為時之貪污治罪條例第十條第二項之行求賄賂罪。被告丁○○及戊○○
    於本件行賄犯罪後，貪污治罪條例已於八十五年十月二十三日及九十二年二月六
    日經二次修正公布，前者將原條例第十條第一項及第二項，改列為第十一條第一
    項及第二項；並將罰金刑由三十萬元提高為三百萬元，九十二年二月六日就第十
    一條有所修正，惟刑期並無變更，經比較新、舊法之結果，以舊法即被告行為時
    法較有利於被告，依刑法第二條第一項但書規定，自應適用八十五年十月二十三
    日修正前貪污治罪條例之第十條第二項、第一項處斷。被告三人就竊取森林主產
    物部分，及被告丁○○、戊○○就行賄部分，分別有犯意之聯絡及行為之分擔，
    應分別成立共同正犯。被告丁○○、戊○○所犯上開二罪，犯意各別，罪名互殊
    ，應予分論併罰。
三、原審對被告三人予以論罪科刑，固非無見，惟查原判決就被告違反森林法部分未
    就被告竊取角材使用車輛搬運贓物之部分論述，尚有未洽，且就被告僱請不知情
    之工人高啟發、陳英國及林英貴三人，依指示自山上之集運現場，利用所架設之
    索道，接續將上開已製成角材之扁柏十塊竊取搬運下山至土場等之行為未說明其
    為間接正犯之情形，均有未洽，原判決就被告丁○○、戊○○行賄部分認該被告
    願給付每位（共七位）前往取締之警員十萬元，惟與證人乙○○於原審所述之每
    位警員給十萬元、主管給二十萬元不合，亦未見說明，與未及說明比較九十二年
    二月六日新修正貪污治罪條例之適用，均有未洽。被告三人提起上訴意旨否認犯
    罪，固無理由，惟原判決既有上述可議之處，即屬無可維持，應由本院予以撤銷
    改判。爰審酌被告三人之素行、犯罪之動機、目的、手段、所竊取森林主產物之
    價值、所生危害及犯罪後之態度等一切情狀，就竊取森林主產物部分，各量處有
    期徒刑八月，併就其等所竊取森林主產物贓額扣除搬運等成本費用而所餘之價額
    山價為新台幣一百五十五萬一千三百三十八元，依森林法第五十二條第一項規定
    ，併科贓額二倍以上之罰金如主文之所示，並就罰金部分，均諭知易服勞役之折
    算標準。另就被告戊○○、丁○○行賄部分，各處有期徒刑一年二月、褫奪公權
    一年，及定其應執行之刑，及均諭知罰金易服勞役之折算標準。至為警於八十三
    年十二月七日在被告丁○○位於桃園縣復興鄉高義村比亞外五之二號住處查扣之
    物品（八十三年度聲字第一八０三號偵查卷第二七頁）、於八十三年十二月十七
    日在被告戊○○位於桃園縣大溪鎮○○路四十九號住處查扣之物品（八十三年度
    聲字第一八五九號偵查卷第十一頁）及於八十三年十二月二十九日在黃國亮位於
    桃園縣大溪鎮○○里○○路一０九巷四十二號正大會計事務所查扣之物品（八十
    三年度偵字第一四八三九號卷第八四頁），查與本件犯罪無關，自毋庸諭知沒收
    ，附此敘明。
據上論斷，應依刑事訴訟法第三百六十九第一項前段、第三百六十四條、第二百九十
九條第一項前段，森林法第五十二條第一項第四款、第六款，八十五年十月二十三日
修正前之貪污治罪條例第十條第二項、第一項、第十六條，刑法第十一條前段、第二
條第一項但書、第二十八條、第三十七條第二項、第四十二條第三項、第五十一條第
五款判決如主文。
本案經檢察官洪泰文到庭執行職務
中      華      民      國    九十二    年      十      月    七       日
                            臺灣高等法院刑事第十七庭
                                審判長法  官  許  宗  和
                                      法  官  許  錦  印
                                      法  官  劉  壽  嵩
右正本證明與原本無異。
如不服本判決，應於收受送達後十日內向本院提出上訴書狀，其未敘述上訴之理由者
並得於提起上訴後十日內向本院補提理由書（均須按他造當事人之人數附繕本）。
                                      書記官  廖  艷  莉
中      華      民      國    九十二    年      十      月    十三      日
附錄：本案論罪科刑法條全文
修正前貪污治罪條例第十條第二項、第一項
對於第二條人員，關於背職務之行為，行求期約或交付賄賂或其他不正當利益者，處
一年以上七年以下有期徒刑，得併科新台幣三十萬元以下罰金。
不具第二條人員之身分而犯前項之罪者亦同。


司法院資訊處製作；財團法人民間司法改革基金會備份。
